---
title: "Bibliometria Analítica e Indicadores Científicos"
subtitle: "Atividade prática — Equipe 7 · bibliometrix & Biblioshiny"
author: "Capacitação em Pesquisa Científica"
date: "`r format(Sys.Date(), '%d/%m/%Y')`"
output:
  html_document:
    toc: true
    toc_float: true
    toc_depth: 3
    number_sections: true
    theme: flatly
    df_print: paged
---

```{r setup, include=FALSE}
knitr::opts_chunk$set(
  echo = TRUE,
  message = FALSE,
  warning = FALSE,
  fig.width = 8,
  fig.height = 5,
  fig.align = "center"
)
```

# Como funciona esta atividade

> **Tema da Equipe 7:** Bibliometria analítica e indicadores científicos.
> **Ferramenta:** `bibliometrix` (pacote R) + **Biblioshiny** (a interface web do mesmo pacote).

Tudo o que se faz clicando no **Biblioshiny** corresponde a uma função do
`bibliometrix`. Por isso você pode fazer a atividade por **dois caminhos** —
escolha o que preferir; os dois respondem **as mesmas 7 perguntas** sobre o
**mesmo corpus de exemplo** (dataset **Management**).

- 🟢 **Trilha Geral (recomendada) — Biblioshiny no Hugging Face.**
  Sem instalar nada: você duplica a nossa instância, abre no navegador e responde
  clicando.
- 🔴 **Trilha dos Bravos — *For the Braves and True*.**
  Para quem quer ver o motor por baixo: instala o R + RStudio e roda o
  `bibliometrix` no código.

## A entrega: 7 perguntas, 1 por grupo

- São **7 perguntas** (na seção [As 7 perguntas](#as-7-perguntas)). Cada grupo
  fica responsável por **uma**.
- Responda usando o Biblioshiny (ou o código), **tire um screenshot** da tela que
  mostra a resposta e escreva uma frase explicando.
- Entre na **apresentação compartilhada do Google** e cole o screenshot **no
  slide do seu grupo**:
  👉 **[Apresentação compartilhada (Google Slides)](https://docs.google.com/presentation/d/1cXzXMhqq6SU0ZqYRCg0bC17dC7_NzdqU5nSl0a04hS8/edit?usp=sharing)**

> Esta página renderizada já mostra as saídas do código — use como **gabarito**
> para conferir se a sua resposta no Biblioshiny bate.

---

# 🟢 Trilha Geral — Biblioshiny no Hugging Face

Sem instalar nada, tudo no navegador.

1. Crie uma conta (gratuita) no **[Hugging Face](https://huggingface.co/join)**.
2. Abra a **nossa** instância e clique em **Duplicate this Space** (botão abaixo)
   → deixe o hardware em **CPU basic (free)** → **Duplicate Space**. A primeira
   *build* leva alguns minutos (acontece **uma vez só** por cópia).

   [![Duplicate this Space](https://huggingface.co/datasets/huggingface/badges/resolve/main/duplicate-this-space-md.svg)](https://huggingface.co/spaces/mrcsvg/ppgcd-biblioshiny?duplicate=true)

3. Abra a **sua** cópia. Na tela **Import or Load**, escolha
   **"Use a sample collection"** → dataset **Management** → **Start**.
4. Navegue pelos menus para responder a pergunta do seu grupo (o mapa de cada
   pergunta está em [As 7 perguntas](#as-7-perguntas)).
5. **Screenshot** da tela com a resposta → cole no slide do grupo.

> **Tier gratuito:** o Space "dorme" após 48h sem uso (acorda sozinho no próximo
> acesso) e o armazenamento é temporário — exporte o que quiser guardar.

---

# 🔴 Trilha dos Bravos — *For the Braves and True*

Para quem quer rodar o `bibliometrix` no código. Instale o **R** e o **RStudio**
e siga abaixo.

## Instalação (uma única vez)

```{r instalacao, eval=FALSE}
install.packages("bibliometrix")      # funções de análise
install.packages("bibliometrixData")  # bases de exemplo (inclui "Management")
```

```{r pacotes}
library(bibliometrix)
```

## Carregar o mesmo corpus de exemplo

É exatamente a *sample collection* **Management** que a Trilha Geral carrega pela
interface:

```{r dados-exemplo}
data(management, package = "bibliometrixData")
M <- management
dim(M)            # nº de documentos (linhas) x nº de campos (colunas)
```

## Análise descritiva (a base de tudo)

`biblioAnalysis()` calcula as medidas; `summary()` as organiza. Os objetos
`results` e `S` abaixo alimentam quase todas as 7 respostas.

```{r analise-descritiva}
results <- biblioAnalysis(M, sep = ";")
S <- summary(results, k = 10, pause = FALSE, verbose = FALSE)
```

> **Dica:** rodar `biblioshiny()` no console abre **localmente** a mesma
> interface da Trilha Geral.

---

# As 7 perguntas

Para cada pergunta: **onde clicar no Biblioshiny** (Trilha Geral) e o **código
equivalente** (Trilha dos Bravos). Tire o screenshot da tela/saída e cole no
slide do seu grupo.

## Pergunta 1 — Tamanho e período do corpus

**Pergunta:** Quantos **documentos**, **autores** e **fontes** o corpus tem? Que
**período** ele cobre?

**No Biblioshiny:** *Overview → Main Information.*

```{r p1}
S$MainInformationDF   # Documentos, autores, fontes, período, crescimento, citações...
```

## Pergunta 2 — Evolução temporal da produção

**Pergunta:** Em que **ano** a produção foi maior? O campo está em **ascensão**,
**maturidade** ou **declínio**?

**No Biblioshiny:** *Overview → Annual Scientific Production.*

```{r p2-tabela}
S$AnnualProduction    # nº de artigos por ano
```

```{r p2-grafico}
plot(results, k = 10, pause = FALSE)   # entre os gráficos, a produção anual
```

## Pergunta 3 — Núcleo de periódicos (Lei de Bradford)

**Pergunta:** Quais periódicos formam a **zona "Core"** (o núcleo que concentra a
maior parte dos artigos)? Liste os **3 principais**.

**No Biblioshiny:** *Sources → Bradford's Law* (ou *Most Relevant Sources*).

```{r p3}
BR <- bradford(M)
head(BR$table, 10)    # zona "Core" = periódicos do núcleo
```

## Pergunta 4 — Autores mais produtivos

**Pergunta:** Quais são os **3 autores** com mais artigos no corpus?

**No Biblioshiny:** *Authors → Most Relevant Authors.*

```{r p4}
head(results$Authors, 10)   # autores ordenados por nº de artigos
```

## Pergunta 5 — Impacto dos autores (h-index)

**Pergunta:** Qual autor tem o **maior h-index**? É o **mesmo** que o mais
produtivo (Pergunta 4)? O que isso sugere sobre *quantidade* vs *influência*?

**No Biblioshiny:** *Authors → Authors' Impact (h-index).*

```{r p5}
autores <- gsub(",", " ", names(results$Authors)[1:10])  # top 10 produtivos
H <- Hindex(M, field = "author", elements = autores, sep = ";", years = Inf)
H$H[order(-H$H$h_index), ]                                # ordenado pelo h-index
```

## Pergunta 6 — Documento mais citado

**Pergunta:** Qual é o **documento mais citado** (citações globais) do corpus?

**No Biblioshiny:** *Documents → Most Global Cited Documents.*

```{r p6}
ord <- order(as.numeric(M$TC), decreasing = TRUE)
M[ord[1:10], c("AU", "TI", "SO", "PY", "TC")]   # TC = Total Citations
```

## Pergunta 7 — Temas: palavras-chave mais frequentes

**Pergunta:** Quais são as **palavras-chave** mais frequentes do corpus? O que
elas revelam sobre os temas dominantes?

**No Biblioshiny:** *Documents → Words → Most Frequent Words* (ou *WordCloud*).

```{r p7}
kw <- trimws(unlist(strsplit(M$DE, ";")))   # DE = Author Keywords
kw <- kw[kw != ""]
head(sort(table(kw), decreasing = TRUE), 10)
```

---

# Mapa rápido: Biblioshiny ⇄ bibliometrix

Referência de bolso para localizar cada análise nas duas trilhas:

| No Biblioshiny (clicando) | No bibliometrix (no código) |
|---|---|
| Import or Load → Use a sample collection | `data(management)` / `convert2df()` |
| Overview → Main Information | `biblioAnalysis()` + `summary()` |
| Overview → Annual Scientific Production | `S$AnnualProduction` / `plot()` |
| Sources → Bradford's Law | `bradford()` |
| Authors → Most Relevant Authors | `results$Authors` |
| Authors → Authors' Impact (h-index) | `Hindex()` |
| Documents → Most Global Cited Documents | ordenar por `M$TC` |
| Documents → Words → Most Frequent Words | tabular `M$DE` |

A lição central: **o Biblioshiny é didático e rápido; o código é reprodutível e
auditável.** Quem domina as funções entende o que cada tela está calculando.

---

# Checklist de entrega

- [ ] Identifiquei a **pergunta do meu grupo** (1 a 7).
- [ ] Respondi pela **Trilha Geral** (Biblioshiny no Hugging Face) **ou** pela
      **Trilha dos Bravos** (código).
- [ ] Tirei o **screenshot** da tela que mostra a resposta.
- [ ] Colei o screenshot **no slide do meu grupo** na
      [apresentação compartilhada](https://docs.google.com/presentation/d/1cXzXMhqq6SU0ZqYRCg0bC17dC7_NzdqU5nSl0a04hS8/edit?usp=sharing),
      com **uma frase** de resposta.

---

*Referência do pacote:* Aria, M. & Cuccurullo, C. (2017). *bibliometrix: An
R-tool for comprehensive science mapping analysis.* Journal of Informetrics,
11(4), 959–975. Documentação: bibliometrix.org
