---
title: "Bibliometria Analítica e Indicadores Científicos"
subtitle: "Atividade prática — Equipe 7 · bibliometrix & Biblioshiny"
author: "Capacitação em Pesquisa Científica"
date: "`r format(Sys.Date(), '%d/%m/%Y')`"
output:
  html_document:
    toc: true
    toc_float: true
    toc_depth: 3
    number_sections: true
    theme: flatly
    df_print: paged
---

```{r setup, include=FALSE}
knitr::opts_chunk$set(
  echo = TRUE,
  message = FALSE,
  warning = FALSE,
  fig.width = 8,
  fig.height = 5,
  fig.align = "center"
)
```

# Apresentação da atividade

> **Tema da Equipe 7:** Bibliometria analítica e indicadores científicos.
> **Ferramenta:** `bibliometrix` (pacote R) + **Biblioshiny** (interface web do pacote).

O `bibliometrix` é um pacote R para *science mapping* (mapeamento científico).
O **Biblioshiny** é a interface gráfica (Shiny) que roda **por cima** do mesmo
pacote: tudo o que você faz clicando no Biblioshiny corresponde a uma função do
`bibliometrix`. Nesta atividade você vai **executar essas funções no código** e,
ao final, vai aprender a **reproduzir cada passo no Biblioshiny**.

**O que você vai entregar (ver checklist no fim):**

1. Este notebook executado (`.Rmd` + versão em PDF).
2. Uma tabela-síntese de indicadores do seu corpus.
3. Pelo menos um gráfico de evolução temporal e um de produtividade de autores.

---

# Pré-requisitos e instalação

Rode o bloco abaixo **uma única vez** para instalar os pacotes. Depois pode
comentá-lo novamente (mantenha o `#`) para não reinstalar a cada execução.

```{r instalacao, eval=FALSE}
# Pacote principal e dados de exemplo
install.packages("bibliometrix")      # funções de análise
install.packages("bibliometrixData")  # bases de dados de exemplo
```

Carregue os pacotes:

```{r pacotes}
library(bibliometrix)
```

> **Dica:** para abrir a interface gráfica a qualquer momento, basta rodar
> `biblioshiny()` no console. Não rode dentro do notebook — ela abre no navegador.

---

# Conceito: Biblioshiny *vs* bibliometrix

| No Biblioshiny (clicando) | No bibliometrix (no código) |
|---|---|
| Importar arquivo | `convert2df()` |
| Main Information | `biblioAnalysis()` + `summary()` |
| Annual Scientific Production | `summary()$AnnualProduction` / `plot()` |
| Most Relevant Sources / Bradford | `bradford()` |
| Authors → Lotka | `lotka()` |
| Authors → Author Impact (H/G/M) | `Hindex()` |
| Authors' Production over Time | `authorProdOverTime()` |
| Most Cited Documents | `citations()` |
| Three-Field Plot (Sankey) | `threeFieldsPlot()` |

A lição central: **o Biblioshiny é didático e rápido; o código é reprodutível e
auditável.** Quem domina as funções entende o que cada tela está calculando.

---

# Importação do corpus de dados

Nesta atividade usaremos um corpus de exemplo já incluído no pacote para que
todos consigam executar sem depender de download. **No seu trabalho final, você
substituirá este passo pela importação dos seus próprios arquivos** (exportados
do Scopus, Web of Science, OpenAlex, etc. — conexão com as Equipes 1 e 2).

## Corpus de exemplo (use agora)

```{r dados-exemplo}
data(management, package = "bibliometrixData")
M <- management
dim(M)            # nº de documentos (linhas) x nº de campos (colunas)
```

## Como importar o SEU corpus (modelo para o trabalho final)

```{r importar-proprio, eval=FALSE}
# Exemplo: arquivo BibTeX exportado do Scopus salvo na mesma pasta do notebook
M <- convert2df(
  file     = "scopus.bib",
  dbsource = "scopus",     # "wos", "scopus", "openalex", "dimensions", "lens", "pubmed"
  format   = "bibtex"      # "bibtex", "plaintext", "csv", "api"
)
```

> **🧪 Sua vez 1:** confirme o tamanho do corpus com `dim(M)` e descubra o
> intervalo de anos com `range(M$PY, na.rm = TRUE)`.

```{r sua-vez-1}
range(M$PY, na.rm = TRUE)
```

---

# Análise descritiva (a base de tudo)

`biblioAnalysis()` calcula as principais medidas; `summary()` as exibe.

```{r analise-descritiva}
results <- biblioAnalysis(M, sep = ";")
S <- summary(results, k = 10, pause = FALSE, verbose = FALSE)
```

O objeto `S` guarda tabelas que você pode reutilizar:

```{r tabelas-resumo}
S$MainInformationDF   # Documentos, autores, período, crescimento anual, citações médias...
```

> **🧪 Sua vez 2:** localize na tabela acima o **Annual Growth Rate** e a
> **média de citações por documento**. Anote os dois valores — são indicadores
> centrais do seu tema.

---

# Indicador 1 — Produção científica anual (evolução temporal)

A evolução temporal mostra a maturidade e o ritmo de crescimento do campo.

```{r producao-anual}
plot(results, k = 10, pause = FALSE)
```

Para obter só a tabela ano a ano (útil para a tabela-síntese):

```{r tabela-anual}
S$AnnualProduction
```

> **🧪 Sua vez 3:** identifique o ano de maior produção e descreva em uma frase
> o padrão de crescimento (linear, exponencial, com queda recente?).

---

# Indicador 2 — Fontes/periódicos e Lei de Bradford

A **Lei de Bradford** identifica o "núcleo" de periódicos que concentra a maior
parte dos artigos relevantes — essencial para focar leituras e submissões.

```{r bradford}
BR <- bradford(M)
head(BR$table, 10)   # zona "Core" = periódicos do núcleo
```

> **🧪 Sua vez 4:** quantos periódicos formam a **zona Core** (núcleo) do seu
> corpus? Liste os 3 principais.

---

# Indicador 3 — Autores: produtividade e Lei de Lotka

A **Lei de Lotka** descreve a distribuição da produtividade: poucos autores
publicam muito, muitos publicam pouco (lei do inverso do quadrado).

```{r lotka}
# A assinatura de lotka() mudou entre versões do bibliometrix:
#   versão atual (CRAN 5.x): lotka(M)        -> M = data frame, classe "bibliometrixDB"
#   versões antigas:         lotka(results)  -> saída de biblioAnalysis, classe "bibliometrix"
# O bloco abaixo escolhe automaticamente a forma que funciona:
invisible(capture.output(L <- lotka(M)))    # tenta a forma atual
if (!is.list(L)) L <- lotka(results)        # se vier NA, usa a forma antiga

L$AuthorProd        # nº de autores por nº de artigos
cat("Beta estimado:", round(L$Beta, 3),
    "| R2 (ajuste):", round(L$R2, 3),
    "| p-valor (KS):", round(L$p.value, 4), "\n")
```

Interpretação: o `Beta` teórico de Lotka é **2**. Quanto mais próximo, mais o seu
campo segue o padrão clássico de concentração de produtividade.

## Produção dos principais autores ao longo do tempo

```{r autores-tempo}
topAU <- authorProdOverTime(M, k = 10, graph = TRUE)
head(topAU$dfAU)    # tabela: autor, ano, nº de artigos, citações
```

> **🧪 Sua vez 5:** qual autor tem a trajetória mais longa (mais anos ativos)?
> E qual tem a maior produção concentrada em poucos anos?

---

# Indicador 4 — Impacto: índices H, G e M

`Hindex()` calcula, para cada autor, os índices **h**, **g** e **m**:

- **h-index:** o autor tem *h* artigos com pelo menos *h* citações cada.
- **g-index:** dá mais peso aos artigos mais citados.
- **m-index:** h-index dividido pelos anos de carreira (corrige por tempo).

```{r hindex}
# Seleciona os 10 autores mais produtivos para calcular o impacto
autores <- gsub(",", " ", names(results$Authors)[1:10])

H <- Hindex(M, field = "author", elements = autores, sep = ";", years = Inf)
H$H[order(-H$H$h_index), ]   # ordenado pelo h-index
```

> **🧪 Sua vez 6:** compare o autor mais **produtivo** (mais artigos) com o de
> maior **impacto** (maior h-index). São a mesma pessoa? O que isso sugere sobre
> a diferença entre *quantidade* e *influência*?

---

# Indicador 5 — Documentos e referências mais citados

```{r citacoes}
CIT <- citations(M, field = "article", sep = ";")
head(CIT$Cited, 10)   # referências mais citadas pelo corpus
```

> **🧪 Sua vez 7:** as referências mais citadas costumam ser os "clássicos" da
> área. Identifique 2 e comente se você as conhece.

---

# Tabela-síntese de indicadores (entregável principal)

Consolide os principais indicadores em uma única tabela — é o coração do tema
"indicadores científicos".

```{r tabela-sintese}
# Crescimento anual: campo dedicado do summary (não depende de nomes de coluna)
agr <- round(S$AnnualGrowthRate, 2)

sintese <- data.frame(
  Indicador = c(
    "Documentos (total)",
    "Fontes/periódicos",
    "Autores",
    "Período coberto",
    "Crescimento anual (%)",
    "Média de citações por documento",
    "Autores por documento",
    "Documentos por autor"
  ),
  Valor = c(
    nrow(M),
    length(unique(M$SO)),
    length(results$Authors),
    paste(range(M$PY, na.rm = TRUE), collapse = " – "),
    agr,
    round(mean(as.numeric(M$TC), na.rm = TRUE), 2),
    round(length(results$Authors) / nrow(M), 2),
    round(nrow(M) / length(results$Authors), 2)
  )
)
knitr::kable(sintese, caption = "Indicadores bibliométricos do corpus")
```

> **🧪 Sua vez 8:** adapte esta tabela ao seu corpus real e exporte-a:
> `write.csv(sintese, "indicadores.csv", row.names = FALSE)`.

---

# Bônus — Visão integrada (Sankey)

O *three-field plot* conecta três dimensões ao mesmo tempo (ex.: Autores →
Palavras-chave → Fontes), ótimo para a apresentação final (conexão com a Equipe 8).

```{r three-fields, eval=FALSE}
threeFieldsPlot(M, fields = c("AU", "DE", "SO"), n = c(20, 20, 20))
```

> *(Definimos `eval=FALSE` porque gera um widget interativo; rode no seu console
> para visualizar.)*

---

# Reproduzindo tudo no Biblioshiny

Abra a interface e siga o mapa abaixo:

```{r abrir-biblioshiny, eval=FALSE}
biblioshiny()
```

| Passo no Biblioshiny | Equivale a |
|---|---|
| **Data → Load Data → Import raw files** | `convert2df()` |
| **Overview → Main Information** | `biblioAnalysis()` + `summary()` |
| **Overview → Annual Scientific Production** | gráfico de produção anual |
| **Sources → Most Relevant Sources / Bradford's Law** | `bradford()` |
| **Authors → Most Relevant Authors / Lotka's Law** | `lotka()` |
| **Authors → Authors' Production over Time** | `authorProdOverTime()` |
| **Authors → Author Impact (h-index)** | `Hindex()` |
| **Documents → Most Global Cited Documents** | `citations()` |

**Tarefa de fechamento:** escolha **um** indicador desta atividade, gere-o no
Biblioshiny e confirme que o número bate com o do seu código. Tire um print —
ele entra na apresentação da Equipe 8.

---

# Checklist de entrega

Seguindo o **Padrão de Entrega** da capacitação:

- [ ] **Versão original editável** — este arquivo `.Rmd`.
- [ ] **PDF obrigatório** — `Knit → Knit to PDF` (ou exporte o HTML para PDF).
- [ ] Tabela-síntese de indicadores exportada (`indicadores.csv`).
- [ ] Ao menos 1 gráfico temporal + 1 de autores salvos.
- [ ] Um print do Biblioshiny confirmando um indicador.
- [ ] Cheat sheet (1–2 páginas) anexado.

---

# Desafios finais (para discussão da equipe)

1. O seu campo segue a Lei de Lotka (Beta ≈ 2)? O que um desvio significaria?
2. O autor mais produtivo é também o mais influente? Por quê?
3. Olhando a produção anual, o campo está em ascensão, maturidade ou declínio?
4. Qual indicador você defenderia como o **mais importante** para avaliar a
   qualidade de um corpus — e por quê?

---

*Referência do pacote:* Aria, M. & Cuccurullo, C. (2017). *bibliometrix: An
R-tool for comprehensive science mapping analysis.* Journal of Informetrics,
11(4), 959–975. Documentação: bibliometrix.org
