---
title: "Gabarito — Respostas da atividade"
subtitle: "Equipe 7 · bibliometrix & Biblioshiny — corpus de exemplo *Management*"
author: "Capacitação em Pesquisa Científica"
date: "`r format(Sys.Date(), '%d/%m/%Y')`"
output:
  html_document:
    toc: true
    toc_float: true
    toc_depth: 2
    number_sections: true
    theme: flatly
    df_print: paged
---

```{r setup, include=FALSE}
knitr::opts_chunk$set(echo = TRUE, message = FALSE, warning = FALSE,
                      fig.width = 8, fig.height = 5, fig.align = "center")
```

> ⚠️ **Página de gabarito.** Estas são as respostas das 7 perguntas para o corpus
> de exemplo **Management** (WoS, 1985–2020). Tente responder sozinho no
> Biblioshiny **antes** de conferir aqui. Voltar para a
> [atividade](atividade_biblioshiny.Rmd).

```{r base}
library(bibliometrix)
data(management, package = "bibliometrixData")
M <- management
results <- biblioAnalysis(M, sep = ";")
S <- summary(results, k = 10, pause = FALSE, verbose = FALSE)
```

---

# Pergunta 1 — Tamanho e período do corpus

```{r p1}
S$MainInformationDF
```

> **Resposta:** **898 documentos**, **2.079 autores** e **281 fontes**, cobrindo
> **1985–2020**. A taxa de crescimento anual (*Annual Growth Rate*) é de **~14%**.

# Pergunta 2 — Evolução temporal da produção

```{r p2-tabela}
S$AnnualProduction
```

```{r p2-grafico}
plot(results, k = 10, pause = FALSE)
```

> **Resposta:** o pico é em **2020 (199 artigos)** e a produção cresce de forma
> acelerada (AGR ~14%/ano) — um campo claramente **em ascensão**.

# Pergunta 3 — Núcleo de periódicos (Lei de Bradford)

```{r p3}
BR <- bradford(M)
head(BR$table, 10)
```

> **Resposta:** a **zona Core (Zone 1)** é formada por **8 periódicos**. Os 3
> principais aparecem no topo da tabela (líder: *Journal of Informetrics* /
> *Scientometrics* conforme o ranking acima).

# Pergunta 4 — Autores mais produtivos

```{r p4}
head(results$Authors, 10)
```

> **Resposta:** o mais produtivo é **MERIGO JM (20 artigos)**, seguido de
> **PORTER AL (19)** e **KOSTOFF RN (16)**.

# Pergunta 5 — Impacto dos autores (h-index)

```{r p5}
autores <- gsub(",", " ", names(results$Authors)[1:10])
H <- Hindex(M, field = "author", elements = autores, sep = ";", years = Inf)
H$H[order(-H$H$h_index), ]
```

> **Resposta:** o maior **h-index é de MERIGO JM (h = 14)** — neste corpus o autor
> mais **produtivo** é também o de maior **impacto**. Nem sempre é assim: volume e
> influência podem divergir (muitos artigos pouco citados *vs* poucos muito citados).

# Pergunta 6 — Documento mais citado

```{r p6}
ord <- order(as.numeric(M$TC), decreasing = TRUE)
M[ord[1:10], c("AU", "TI", "SO", "PY", "TC")]
```

> **Resposta:** o documento mais citado é **Chen, Chiang & Storey (2012), *MIS
> Quarterly*** — "Business Intelligence and Analytics: From Big Data to Big
> Impact" — com **2.161 citações**.

# Pergunta 7 — Temas: palavras-chave mais frequentes

```{r p7}
kw <- trimws(unlist(strsplit(M$DE, ";")))
kw <- kw[kw != ""]
head(sort(table(kw), decreasing = TRUE), 10)
```

> **Resposta:** a palavra-chave mais frequente é **"BIBLIOMETRICS" (234
> ocorrências)**, seguida de **"BIBLIOMETRIC ANALYSIS" (161)** e **"CITATION
> ANALYSIS" (62)** — os temas giram em torno da própria bibliometria aplicada a
> gestão.

---

*Voltar para a [atividade](atividade_biblioshiny.Rmd).*
