---
title: "Do código à interface"
subtitle: "A jornada do **bibliometrix** ao **Biblioshiny**"
author: "Equipe 7 — Bibliometria analítica e indicadores científicos"
date: today
date-format: "DD/MM/YYYY"
lang: pt
format:
  revealjs:
    theme: simple
    embed-resources: true   # gera UM HTML autocontido (sem pasta de dependências)
    slide-number: c/t
    show-slide-number: all
    progress: true
    history: true
    transition: slide
    transition-speed: fast
    code-line-numbers: true
    highlight-style: github
    code-overflow: wrap
    width: 1280
    height: 760
    margin: 0.08
    fig-align: center
    footer: "bibliometrix · Biblioshiny — Mestrado"
# Por padrão MOSTRAMOS o código mas NÃO executamos, para o deck renderizar
# em qualquer máquina. A execução "ao vivo" acontece no notebook (atividade_biblioshiny.Rmd).
# Para gerar saídas reais aqui, troque para eval: true após instalar o bibliometrix.
execute:
  echo: true
  eval: false
  warning: false
  message: false
---

```{=html}
<style>
:root{ --acc:#0f766e; --acc2:#cf5b3c; }
.reveal h1,.reveal h2,.reveal h3{ color:#15323a; }
.reveal h2{ border-bottom:3px solid var(--acc); padding-bottom:.15em; }
.reveal strong{ color:var(--acc); }
.reveal .em2{ color:var(--acc2); font-weight:700; }
.reveal section img{ border-radius:8px; }
.reveal pre code{ font-size:.78em; }
.reveal .small{ font-size:.8em; }
.reveal .smaller{ font-size:.68em; color:#5d6b6b; }
.reveal table{ font-size:.72em; }
</style>
```

## Roteiro {.smaller}

::: incremental
1. **Por que** isso importa — da revisão narrativa ao *science mapping*
2. **A história** — o nascimento do `bibliometrix` (2017)
3. **A evolução** — do código para todos: o `biblioshiny`
4. **Por que R** (e por que este slide é um `.qmd`)
5. **A riqueza** das análises do `bibliometrix` — ao vivo
6. **Como instanciar** o Biblioshiny no Posit Cloud
7. **Todas as capacidades** do Biblioshiny (modelo SAAS)
8. **Mão na massa** — sua vez de explorar
:::

::: notes
Apresentar-se, dizer que ao final cada um vai rodar a própria instância. Tempo-alvo: 25–30 min + prática.
:::

# 1 · Por que isso importa

## O problema da revisão tradicional {.smaller}

Quando o número de artigos explode, ler tudo "na mão" não escala — e vira pouco transparente e difícil de reproduzir.

. . .

A **bibliometria** e o ***science mapping*** respondem a perguntas como:

- Como o campo **evoluiu** no tempo?
- Quem são os **autores, periódicos e países** centrais?
- Quais os **temas** e como eles se conectam e mudam?
- Qual a **estrutura intelectual** (quem cita quem)?

. . .

> A ideia: transformar **metadados de milhares de artigos** em um mapa quantitativo, transparente e **reproduzível**.

# 2 · A história

## bibliometrix (2017) {.smaller}

::: {.fragment}
Pacote em **R** criado por **Massimo Aria** e **Corrado Cuccurullo**.
:::

::: {.fragment}
Artigo seminal: *bibliometrix: An R-tool for comprehensive science mapping analysis* — **Journal of Informetrics**, 11(4), 959–975 (2017).
:::

::: {.fragment}
Proposta: oferecer, num só lugar e de forma **aberta e gratuita**, todo o fluxo de análise bibliométrica que antes exigia várias ferramentas isoladas.
:::

::: {.fragment}
Importa dados de **Scopus, Web of Science, Dimensions, OpenAlex, Lens, PubMed e Cochrane**.
:::

::: notes
Contexto: antes do bibliometrix, o fluxo era fragmentado (uma ferramenta para métricas, outra para redes, outra para mapas). O bibliometrix unificou.
:::

## O "porém" do começo {.smaller}

O `bibliometrix` é poderoso — mas exigia **escrever código em R**.

. . .

Para a maior parte dos pesquisadores (que não programam), isso era uma **barreira de entrada**.

. . .

E daí veio a virada de chave 👇

# 3 · A evolução

## biblioshiny: bibliometrix para não-programadores {.smaller}

::: {.fragment}
Uma aplicação **web (Shiny)** que coloca uma **interface gráfica** sobre o mesmo motor do `bibliometrix`.
:::

::: {.fragment}
Mesmíssimas análises — agora **clicando**, sem escrever uma linha de código.
:::

::: {.fragment}
Importar, filtrar, analisar e visualizar; exportar tabelas, gráficos e relatórios.
:::

::: {.fragment}
> Cada **botão** do Biblioshiny corresponde a uma **função** do `bibliometrix`. Quem entende o código entende o que cada tela calcula.
:::

## O modelo SAAS {.smaller}

O Biblioshiny é organizado em torno do **fluxo SAAS** — uma reformulação do framework SALSA (Grant & Booth, 2009):

| Etapa | O que faz | Seção do artigo |
|---|---|---|
| **S**earch | Buscar e importar o corpus | Métodos |
| **A**ppraisal | Avaliar/filtrar e descrever | Métodos / Resultados |
| **A**nalysis | Mapear estrutura e indicadores | Resultados |
| **S**ynthesis | Interpretar e narrar | Discussão |

. . .

Cada etapa **mapeia para uma seção de um artigo científico** → análise transparente e **reproduzível** de ponta a ponta.

## Onde o projeto está hoje {.smaller}

::: incremental
- Integração via **API** (OpenAlex, PubMed) — baixa os dados direto, sem exportar arquivo
- **Análise de texto completo**: função das citações, extração de palavras-chave (TF-IDF, RAKE, YAKE), estrutura IMRaD
- **Biblio AI**: assistente de IA integrado para ajudar a **interpretar** os resultados
- Livro de referência (2026): *Science Mapping Analysis — A Primer with Biblioshiny* (McGraw-Hill)
:::

# 4 · Por que R?

## E por que este slide é um `.qmd` {.smaller}

Esta apresentação foi feita em **Quarto** — Markdown + código que **renderiza sozinho**.

```yaml
format:
  revealjs:
    theme: simple
execute:
  echo: true
```

. . .

O mesmo arquivo gera **slides, PDF e HTML**, com o **código analítico embutido** e reproduzível.

. . .

> Para quem vem do **Python**: pense em Jupyter + nbconvert + papermill... só que num arquivo de texto só, versionável no Git. É esse o espírito do R para pesquisa reprodutível.

# 5 · A riqueza do bibliometrix

## Setup {.smaller}

```{r}
# Instalação (uma vez por sessão no Posit Cloud)
install.packages(c("bibliometrix", "bibliometrixData"))

library(bibliometrix)
```

. . .

```{r}
# Corpus de exemplo já incluído (sem precisar baixar nada)
data(management, package = "bibliometrixData")
M <- management

dim(M)                       # documentos x campos
range(M$PY, na.rm = TRUE)    # intervalo de anos
```

::: notes
Aqui troco para execução ao vivo no notebook. Mostrar o tamanho do corpus.
:::

## Importar o SEU corpus {.smaller}

```{r}
# Exportações de Scopus, WoS, OpenAlex, Lens, Dimensions, PubMed...
M <- convert2df(
  file     = "scopus.bib",
  dbsource = "scopus",
  format   = "bibtex"
)
```

Uma função (`convert2df`) padroniza **sete bases diferentes** num único *data frame* de classe `bibliometrixDB`.

## Visão geral descritiva {.smaller}

```{r}
results <- biblioAnalysis(M, sep = ";")
S <- summary(results, k = 10, pause = FALSE, verbose = FALSE)

S$MainInformationDF   # documentos, autores, período, crescimento anual, citações...
```

👉 **Demonstração ao vivo no notebook** — saem dezenas de indicadores de uma vez só.

## Evolução temporal {.smaller}

```{r}
plot(results, k = 10, pause = FALSE)   # produção anual, países, autores...
```

O ritmo de crescimento revela se o campo está em **ascensão, maturidade ou declínio**.

## Periódicos e a Lei de Bradford {.smaller}

```{r}
bradford(M)$table     # zona "Core" = núcleo de periódicos
```

A **Lei de Bradford** identifica o pequeno núcleo de revistas que concentra a maioria dos artigos — onde ler e onde submeter.

## Autores e a Lei de Lotka {.smaller}

```{r}
L <- lotka(M)         # versão atual recebe M (classe bibliometrixDB)
L$AuthorProd          # nº de autores por nº de artigos
L$Beta                # ~2 => segue o padrão clássico de concentração
```

**Lotka:** poucos autores publicam muito; muitos publicam pouco.

## Impacto: índices h, g e m {.smaller}

```{r}
autores <- gsub(",", " ", names(results$Authors)[1:10])
Hindex(M, field = "author", elements = autores, sep = ";")$H
```

- **h**: equilíbrio entre volume e impacto
- **g**: dá peso aos muito citados
- **m**: corrige o h pelo tempo de carreira

## Documentos mais citados {.smaller}

```{r}
citations(M, field = "article", sep = ";")$Cited
```

As referências mais citadas costumam ser os **clássicos** que sustentam o campo.

## E ainda há muito mais {.smaller}

::: incremental
- **Estrutura conceitual**: rede de coocorrência de palavras, **mapa temático**, **evolução temática**
- **Estrutura intelectual**: rede de **cocitação**, **historiógrafo** (genealogia das ideias)
- **Estrutura social**: redes de **colaboração** e mapa de **países**
- **Three-Field Plot** (Sankey): Autores → Palavras-chave → Fontes
:::

```{r}
threeFieldsPlot(M, fields = c("AU", "DE", "SO"), n = c(20, 20, 20))
```

# 6 · Agora o Biblioshiny

## Tudo isso... sem escrever código {.smaller}

```{r}
library(bibliometrix)
biblioshiny()        # sobe a interface web no navegador
```

::: {.fragment}
**No Posit Cloud** funciona igual — abre numa aba nova do navegador.
:::

::: {.fragment .em2}
Pegadinha: o navegador pode **bloquear o pop-up** da nova aba. Libere pop-ups para `posit.cloud` e a interface abre.
:::

::: notes
Aqui paro de falar e ABRO o biblioshiny ao vivo. Mostro a tela inicial e o menu lateral.
:::

# 7 · Todas as capacidades

## Dados e visão geral {.smaller}

::: {.small}
**Data** — importar/converter 7 bases · integração por **API** (OpenAlex, PubMed) · filtrar por ano, periódico, país, citações · checar dados ausentes

**Overview** — *Main Information* · produção anual · média de citações por ano · *Three-Field Plot* · fontes/autores/afiliações/países mais relevantes · documentos mais citados
:::

## Fontes, autores e documentos {.smaller}

::: {.small}
**Sources** — fontes mais relevantes · **Lei de Bradford** · impacto da fonte (h-index) · produção da fonte no tempo

**Authors** — autores e afiliações mais relevantes · produção no tempo · **Lei de Lotka** · impacto do autor (h/g/m) · rede de colaboração

**Documents** — mais citados (global/local) · referências mais citadas · **RPYS** (espectroscopia de referências) · palavras frequentes · *WordCloud* / *TreeMap* · **trend topics**
:::

## Estruturas e IA {.smaller}

::: {.small}
**Clustering** — agrupamento por acoplamento (*coupling*)

**Conceptual Structure** — rede de coocorrência · **mapa temático** · **evolução temática** · análise fatorial (MCA/CA)

**Intellectual Structure** — rede de **cocitação** · **historiógrafo**

**Social Structure** — rede de **colaboração** · mapa de colaboração entre **países**

**Conteúdo & IA** — análise de texto completo (função das citações, IMRaD) · **Biblio AI** para interpretação
:::

## A ponte: menu → função {.smaller}

| No Biblioshiny (clique) | No bibliometrix (código) |
|---|---|
| Data → Load Data | `convert2df()` |
| Overview → Main Information | `biblioAnalysis()` + `summary()` |
| Sources → Bradford's Law | `bradford()` |
| Authors → Lotka's Law | `lotka()` |
| Authors → Author Impact | `Hindex()` |
| Documents → Most Cited | `citations()` |
| Conceptual → Thematic Map | `thematicMap()` |
| Intellectual → Historiograph | `histNetwork()` + `histPlot()` |

# 8 · Mão na massa

## Sua vez {.smaller}

::: incremental
1. Abra o projeto compartilhado no **Posit Cloud** (link no chat da turma)
2. Rode o notebook **`atividade_biblioshiny.Rmd`** — célula por célula
3. Brinque com o **corpus de exemplo** (`management`) — ou importe o seu
4. Rode `biblioshiny()` e **confira um indicador** que você calculou no código
5. Use o **cheat sheet** como mapa de bolso
:::

::: {.fragment}
> Objetivo: sair daqui sabendo **ler** um mapa científico — e **reproduzi-lo**.
:::

## Obrigado! {.center}

**Perguntas?**

::: {.smaller}
Aria, M. & Cuccurullo, C. (2017). *bibliometrix: An R-tool for comprehensive science mapping analysis.* Journal of Informetrics, 11(4), 959–975.

Aria, M. & Cuccurullo, C. (2026). *Science Mapping Analysis: A Primer with Biblioshiny.* McGraw-Hill.

Site: bibliometrix.org · Interface: `biblioshiny()`
:::
